臺灣桃園地方法院民事判決　九十一年度保險字第五號
　　原　　　告　丙○○
　　被　　　告　國華產物保險股份有限公司
　　法定代理人　甲○○
　　訴訟代理人　王士琦
　　被　　　告　乙○○
右當事人間請求給付保險金事件，本院判決如左：
    主    文
原告之訴及假執行之聲請均駁回。
訴訟費用由原告負擔。
    事    實
甲、原告方面：
一、聲明：(一)被告應給付原告新台幣壹佰肆拾萬元整；(二)訴訟費用由被告負擔；(三)原
    告願供擔保，請准宣告假執行。
二、陳述略稱：
  (一)原告之子游騰堯於民國（下同）八十九年九月十六日凌晨四時二十分，騎乘機車
    後載游翔任，在橫峰村中山南路新生幹三○九前發生車禍，游騰堯送醫不治死亡
    ，據游翔任稱車禍係因遭不詳車號自用小客車擦撞所致，但保險公司未為理賠，
    故訴請被告國華產物保險股份有限公司（下稱國華公司）賠償。
  (二)被告乙○○是本事件被告國華公司之辦事員，他不斷惡意刁難原告，要求原告找
    出更有利之證據，但肇事車已逃離無法找到，而游翔任先生稱係遭不詳車號自用
    小客車擦撞所致，乙○○先生卻仍因找不到肇事車輛而不肯辦理理賠程序，故將
    其列為被告訴請賠償。被告乙○○非保險契約當事人，原告不懂法律，無法提出
    訴請被告乙○○賠償之法律依據，但仍然要繼續告他。原告要求本件被告賠償之
    金額為新台幣（下同）一百四十萬元。
　(三)在被告所提出的機車照片中，機車右前白色罩板有一處紅色的擦痕，足以證明機
　　車遭不詳車號自用小客車擦撞之事實；現場沒有掉落物，是因現場是草叢，所以
　　才沒有掉落物。
三、證據：提出交通事故證明書影本一份、台灣桃園地方法院檢察署函文影本一份、
    相驗屍體證明書影本一份、保險證影本一份、理賠文件簽收單影本一份為證，並
    聲請傳訊證人游翔任。
乙、被告方面：
壹、被告國華公司方面：
一、聲明：(一)原告之訴及假執行之聲請均駁回；(二)訴訟費用由原告負擔；(三)如受不利
    判決，願提供擔保請求免予假執行。
二、陳述略稱：
　(一)本件保險契約，並無管轄之約定；對於如經認定應為死亡給付，則應賠償原告之
　　金額為一百四十萬元並無爭執。
  (二)本件因為機車沒有擦撞的痕跡，就算是閃避的話，依據財政部的解釋，還是認為
    僅涉及一輛汽車，駕駛人不在保險範圍內，此有財政部保險司函影本一份為證。
    本件迄今無法給付原告的原因，係因原告之請求，不符合法律之規定。
　(三)原告所言機車上擦痕，應是機車倒地後，所刮地的痕跡，現場沒有掉落物，應該
　　沒有擦撞。
三、證據：提出財政部函文影本一份、機車照片三張為證。
貳、被告王俊傑方面：
一、聲明：(一)原告之訴及假執行之聲請均駁回；(二)訴訟費用由原告負擔；(三)如受不利
    判決，願提供擔保請求免予假執行。
二、陳述略稱：
  (一)依據照片顯示機車當時並無擦撞痕跡，所以依據強制汽車責任保險法施行細則第
    三條第二項之規定，交通事故僅涉及一輛汽車，駕駛人並無在保險範圍內，且警
    方的報告明白記載：「三組採證結果稱機車並未發現遭擦撞的痕跡」。
  (二)對於如經認定應為死亡給付，則保險公司應賠償原告之金額為一百四十萬元並無
    爭執；本件迄今無法給付原告的原因，係因原告之請求，不符合法律之規定。
三、證據：提出交通事故證明書影本一份、台灣桃園地方法院檢察署函文影本一份、
    相驗屍體證明書影本一份、照片影本七張、出險通知書影本一份、保險單條款一
    份為證。
丙、本院依職權調閱本院檢察署八十九年相字第一五○二號卷，並向桃園縣警察局大
    園分局函查車禍後續偵查狀況。
    理    由
一、程序方面：
  (一)按因契約涉訟者，如經當事人定有債務履行地，得由該履行地之法院管轄，民事
    訴訟法第十二條定有明文，此乃民事訴訟法關於因契約涉訟特別審判籍之規定，
    是項約定不以書面或明示為必要，即言詞或默示為之，亦非法所不許（最高法院
    八十六年抗字第一八二號判決意旨參照）；又被告不抗辯法院無管轄權，而為本
    案之言詞辯論者，以其法院為有管轄權之法院，民事訴訟法第二十五條亦定有明
    文。
  (二)經查，本件原告係向被告國華公司桃園分公司提出理賠申請，並由被告乙○○負
    責相關保險理賠事宜，有原告所提出理賠簽收單影本可證，而被告所提出之保險
    單條款，雖無管轄法院之明文約定，但載有全國各地之理賠服務電話，則綜合上
    述情形以觀，應認為本件系爭保險契約，當事人應有默示以申請理賠地為債務履
    行地，則本件既因契約涉訟，被告國華公司雖址設台北市，然本院依前揭民事訴
    訟法第十二條之規定與最高法院判決意旨，對於本事件應有管轄權。
  (三)且不論如何，本件被告並不抗辯法院無管轄權，而為本案之言詞辯論，則縱使認
    為本件是否確有默示約定之債務履行地有疑義，依前揭民事訴訟法第二十五條之
    規定，本院仍應具有管轄權。
二、本件原告起訴意旨略以：原告之子騎乘機車後載乘客游翔任，因遭不詳車號之自
    小客車擦撞而車禍死亡，被告國華公司及其承辦人乙○○卻不依保險契約之約定
    ，辦理一百四十萬元死亡給付之理賠，故訴請被告國華公司及其承辦人乙○○給
    付云云；被告二人答辯意旨則以：本件死者所駕機車並無擦撞之痕跡，縱使認為
    係因閃避他車而發生事故，但未實際相撞，仍屬單一汽車交通事故，駕駛人本人
    並不在保險範圍內等語。兩造對於本件如應為保險給付，死亡給付之金額為一百
    四十萬元，以及游騰堯確實騎乘機車發生交通事故而導致死亡並不爭執，而爭執
    之重點在於：(一)本件交通事故係涉及兩輛汽車，並非單一汽車交通事故，而應予
    以理賠？或僅涉及一輛汽車，屬單一汽車交通事故？(二)如係單一汽車交通事故，
    則本件死者游騰堯是否亦屬受害人，而原告得請求理賠？(三)如應予以理賠，則原
    告對被告王俊傑個人所為之請求，有何法律依據？謹針對上揭爭點說明如后。
三、本件游騰堯死亡車禍，游騰堯所駕之機車與他車並無擦撞之情形，應認屬於單一
    汽車交通事故：
  (一)按強制汽車責任保險法第三條規定：「本法所稱汽車係指公路法第二條第八款規
    定之汽車及行駛道路之動力機械。」，故機車亦屬強制汽車責任保險法所規定之
    汽車，合先陳明。
  (二)關於本件車禍發生之經過，本院依職權調閱本院檢察署八十九年相字第一五○二
    號卷，依卷內資料記載，乘客游翔任先向警方供稱：「有乙部自小客車速很快超
    過我們車後即右轉橫南路，我們當時注意力集中自小客上，待反應過來時已撞入
    草叢中」、「（問：你們發生車禍前是否飲酒？你們當時車速多少？）沒有。約
    六、七十公里。」、「（問：你是否能確定該部車號不詳轎車有無擦撞到你們或
    機車？）不能確定」（參見八十九年九月十六日警方談話筆錄），後向檢方供稱
    ：「有一部深色的汽車違規超車右轉，有擦撞到，且天色暗，只知深色，不知車
    牌號碼」（參見八十九年十一月六日訊問筆錄），不僅就是否發生擦撞，游翔任
    有前後陳述不一之情形，且由前揭相驗卷內「道路交通事故調查報告表」記載，
    該路段時速限制為四十公里，死者車速卻高達六、七十公里，超速違規甚明。
  (三)經本院於九十一年五月十五日傳訊證人游翔任到庭作證，其證稱「當時有無擦撞
    ，我不能完全的確定，但是好像有擦撞，因為我有戴全罩的安全帽，我只知道死
    者有叫了一聲。」、「我記得在檢察官那裡是說我不確定，該筆錄記載有誤。」
    ，足見依據游翔任之證言，並不能證明游騰堯所駕之機車有與他車擦撞之情形；
    又本院向大園分局函詢本案之後續情形，承辦警員嚴文浩提出九十一年三月二十
    一日報告書記載：「三組採證結果稱機車上並未發現遭擦撞之痕跡」，顯見游騰
    堯所駕之機車與他車並無擦撞。
  (四)原告雖當庭針對被告所提出之機車照片，主張機車右前白色罩板有一處紅色的擦
    痕，足以證明機車遭不詳車號自用小客車擦撞之事實（參見本院九十一年五月十
    五日言詞辯論筆錄）。惟查，依照片所示該痕跡與擦撞之擦痕並不相同，被告答
    辯稱此係機車倒地後之刮地痕，應有此可能性；且不論該痕跡是否為機車倒地後
    之刮地痕，根據證人游翔任所述，自小客車係超車右轉橫南路，如與機車擦撞，
    擦撞之處亦不應在機車右前方，從而該痕跡並非車禍當時游騰堯所駕機車與他車
    擦撞而留下，足堪認定。
  (五)綜上小結，本件死者游騰堯所駕之機車，與所謂右轉之自小客車既無擦撞之情形
    ，而證人游翔任於警方訊問時又供稱當時注意力集中自小客上，機車車速約六、
    七十公里，則本件車禍事故之發生，應係死者注意力有所分散且超速所致，僅涉
    及死者所駕之機車，解釋上自應認為屬於單一汽車交通事故。
四、本件死者游騰堯並不具有責任保險之受害人身份，原告請求理賠應無理由：
  (一)按強制汽車責任保險法施行細則第三條第二項規定：「汽車交通事故僅涉及一輛
    汽車者，受害人不包括該汽車之駕駛人」，此規定在被告所提出之強制汽車責任
    保險單條款第二條亦有明載。是顯將己車之駕駛人排除在外，以明強制汽車責任
    保險法屬責任保險體制，即駕駛人之傷殘或死亡乃傷害保險之保障範圍，不能與
    強制汽車責任保險法之責任保險相混淆。
  (二)實則被告亦曾就本案向財政部函詢，財政部保險司函覆稱：「交通事故之發生雖
    係因閃避他車，但未實際相撞，仍屬單一汽車交通事故。汽車所有人若欲加強自
    身的保障，可投保附加包括駕駛人本人之乘客責任險批單或自行投保人身保險方
    式辦理。」，此函釋避免過度限縮單一汽車交通事故之範圍，導致駕駛人本應透
    過傷害保險所保障之事項，卻藉由責任保險取得賠償，而破壞責任保險體制，其
    見解應屬可採。
  (三)強制汽車保險法第九條第二項固然規定：「本法所稱受害人，係指因汽車交通事
    故遭致體傷、殘廢或死亡之人。」，文義上產生單一汽車交通事故之駕駛人，是
    否亦為受害人之疑義。惟查，駕駛人於汽車交通事故中，兼有加害人之身分，與
    單純遭致體傷、殘廢或死亡之人有所不同，並不能當然望文生義，率然將單一汽
    車交通事故之駕駛人解釋為受害人；且強制汽車責任保險法施行細則第三條第二
    項之規定，業已釐清單一汽車交通事故之駕駛人，並非責任保險上之受害人，則
    本件死者游騰堯並不具有責任保險之受害人身份，原告請求理賠應無理由。
  (四)本件原告提不出任何法律依據，卻堅持請求承辦本件保險理賠事宜之被告王俊傑
    賠償（參見本院九十一年四月八日言詞辯論筆錄），而被告國華公司依法應無庸
    理賠，理由已如前述，則被告王俊傑更無庸理賠，事理至明。
五、綜上所述，本件原告基於保險契約之法律關係，請求被告給付保險金，其請求為
    無理由，應予駁回，其假執行之聲請失所附麗，應併予駁回。
六、兩造之其餘攻擊防禦方法，於本件判決結果無影響，爰不一一論列，附此說明。
七、據上論結，本件原告之訴為無理由，依民事訴訟法第七十八條，判決如主文。
中　　　華　　　民　　　國　　九十一　　年　　　五　　　月　　二十九　　日
                                臺灣桃園地方法院民事第二庭
~B法　　　官　文衍正
右為正本係照原本作成
如對本判決上訴，須於判決送達後廿日內向本院提出上訴狀
中　　　華　　　民　　　國　　九十一　　年　　　五　　　月　　二十九　　日
~B法院書記官　劉飛龍
